臺灣高等法院刑事判決
110年度原上訴字第70號
上  訴  人  
即  被  告  陳智捷



選任辯護人  王聖傑律師
            高逸文律師 
上列上訴人即被告因詐欺案件，不服臺灣士林地方法院109年度
審原訴字第29號，中華民國110年4月13日第一審判決（起訴案號
：臺灣士林地方檢察署109年度偵緝字第1379號），提起上訴，
本院判決如下：
    主  文
原判決撤銷。
陳智捷犯三人以上共同詐欺取財罪，處有期徒刑陸月。
未扣案之犯罪所得新臺幣壹仟元沒收，於全部或一部不能沒收或
不宜執行沒收時，追徵其價額。
    事  實
一、陳智捷於民國109年6月5日，受暱稱「小迪」之成年男子招
    募，以每提領1個包裹領取新臺幣（下同）1,000元之酬勞加
    入詐欺集團擔任「取簿手」，遂共同基於3人以上共同詐欺
    取財之犯意聯絡，先由該詐欺集團其他成員於網路刊登借款
    廣告，向不知情之顏昭宇佯稱可協助辦理貸款云云，致顏昭
    宇陷於錯誤，於109年6月7日7時9分許，將所申辦之中華郵
    政帳號000-00000000000000帳戶之存摺及提款卡，寄至臺北
    市○○區○○路0段00巷0號全家便利商店陽湖門市，陳智捷再依
    「小迪」指示，於同年6月8日18時22分許，前往上揭門市領
    取前開顏昭宇寄出之包裹，再將包裹交予該詐欺集團上游成
    員。嗣經顏昭宇發現遭騙，報警處理，始查悉上情。
二、案經顏昭宇訴由臺北市政府警察局內湖分局報請臺灣士林地
    方檢察署檢察官偵查起訴。
    理  由
壹、證據能力部分：
一、按刑事訴訟法第159條第1項固規定，被告以外之人於審判外
    之言詞或書面陳述，除法律有規定者外，不得作為證據。惟
    同法第159條之5亦明定：「被告以外之人於審判外之陳述，
    雖不符前4條之規定，而經當事人於審判程序同意作為證據
    ，法院審酌該言詞陳述或書面陳述作成時之情況，認為適當
    者，亦得為證據」、「當事人、代理人或辯護人於法院調查
    證據時，知有刑事訴訟法第159條第1項不得為證據之情形，
    而未於言詞辯論終結前聲明異議者，視為有前項之同意」，
    其立法意旨在基於證據資料愈豐富，愈有助於真實發現之理
    念，酌採當事人進行主義之證據處分權原則，並強化言詞辯
    論主義，透過當事人等到庭所為之法庭活動，在使訴訟程序
    順暢進行之要求下，承認傳聞證據於一定條件內，得具證據
    適格，屬於傳聞法則之一環，基本原理在於保障被告之訴訟
    防禦反對詰問權。是若被告對於證據之真正、確實，根本不
    加反對，完全認同者，即無特加保障之必要，不生所謂剝奪
    反對詰問權之問題（最高法院102年度台上字第309 號判決
    意旨參照）。本件檢察官、上訴人即被告陳智捷（下稱被告
    ）及其辯護人於本院審理時對於本判決下列所引用供述證據
    之證據能力，均同意有證據能力（見本院卷第63至64頁），
    本院審酌上開證據資料製作時之情況，尚無違法不當及證明
    力明顯過低之瑕疵等情形，依刑事訴訟法第159條之5第2項
    規定，俱有證據能力。
二、至其餘憑以認定被告犯罪事實所引各項非供述證據，查無違
    反法定程序取得之情，依同法第158條之4規定反面解釋，俱
    有證據能力。
貳、實體方面　　
一、上揭事實，業據被告於警詢、原審及本院審理中均坦承不諱
    (見偵字第11268號卷第9至12頁、原審卷第34頁、第64頁、
    本院卷第65頁)，核與證人即告訴人顏昭宇（下稱告訴人）
    於警詢之證述相符(見偵字第11268號卷第13至14頁），並有
    告訴人與詐騙集團對話紀錄、交貨便顧客留存單、取件監視
    器翻拍照片、貨件明細在卷可稽(見偵字第11268號卷第17至
    18頁、第23至25頁、第27頁），足認被告任意性之自白與事
    實相符，而可憑信。事證明確，被告犯行堪以認定，應依法
    論科。
二、論罪科刑：
  ㈠核被告所為，係犯刑法第339條之4第1項第2款之三人以上共
    同詐欺取財罪。被告與「小迪」及該詐欺集團其他成員間，
    就本件犯行有犯意聯絡及行為分擔，應論以共同正犯。
  ㈡按共同正犯之意思聯絡，不限於事前有所協議，其於行為當
    時，基於相互之認識，以共同犯罪之意思參與者，亦無礙於
    共同正犯之成立；又按共同正犯之成立，祇須具有犯意之聯
    絡及行為之分擔，既不問犯罪動機起於何人，亦不必每一階
    段犯行，均須參與，若共同實施犯罪行為之人，在共同意思
    範圍內，各自分擔犯罪行為之一部，相互利用他人之行為，
    以達其犯罪之目的，其成立不以全體均參與實施犯罪構成要
    件之行為為要件；參與犯罪構成要件之行為者，固為共同正
    犯；以自己共同犯罪之意思，參與犯罪構成要件以外之行為
    ，或以自己共同犯罪之意思，事前同謀，而由其中一部分人
    實行犯罪之行為者，亦均應認為共同正犯，使之對於全部行
    為所發生之結果，負其責任；另共同正犯之意思聯絡，原不
    以數人間直接發生者為限，若有間接之聯絡者，亦包括在內
    （最高法院73年台上字第1886號判例、34年上字第862號判
    例、92年度台上字第2824號判決、77年台上字第2135號判例
    意旨參考）。被告參與「小迪」所屬詐欺集團，雖不直接對
    告訴人施以詐術，而由該集團其他成員為之，然被告與該集
    團其他成員間，就上開詐欺犯行分工擔任招募車手（「小迪
    」）、以電話詐騙告訴人施行詐術（該詐欺集團其他成員）
    、聯繫並指示被告取簿（「小迪」）、領取告訴人遭詐騙物
    品（被告）等任務，則被告負責領取該詐欺集團成員所詐得
    告訴人之包裹後，轉手交由該詐欺集團其他成員之行為，實
    際上即係擔負該詐欺集團犯罪組織之分工，與參與該詐欺集
    團之其他成員相同，均係相互間就詐騙告訴人之行為，具有
    相互利用之合同意思，並各自分擔部分犯罪行為。故被告雖
    非直接參與該詐欺集團撥打電話、指示告訴人寄送上揭包裹
    等具體施用詐術之行為，然被告既擔任該詐欺集團共犯結構
    中分工之「取簿手」，其具有參與該詐欺集團並與該集團其
    他成員具有共同詐欺之不法所有意圖，至為明確。
  ㈢按刑法處罰之加重詐欺取財罪係侵害個人財產法益之犯罪，
    其罪數計算，依一般社會通念，應以被害人數、被害次數之
    多寡，決定其犯罪之罪數（最高法院108年度台上字第274號
    判決意旨參照）。查被告前因分別於109年4月26日21時10分
    許、同年6月10日2時10分許、同年6月10日2時33分許，在臺
    北市○○區○○路0段00○00號（7-11華慶門市）、臺北市○○區○○
    路0段000號（7-11西湖門市）、臺北市○○區○○○○街000巷0號
    （7-11長鴻門市），領取裝有蔡議萱、林子基、張復凱等人
    所申辦金融機構帳戶之存摺、提款卡等物之包裹後，依指示
    交予該詐欺集團其他成員之犯行（下稱前案），經臺灣臺北
    地方法院以109年度審原簡字第75號判決分別判處有期徒刑1
    年2月（共3罪），應執行有期徒刑1年8月，緩刑3年，並於
    緩刑期間向檢察官指定之政府機關、政府機構、行政法人、
    社區或其他符合公益目的之機構或團體，提供80小時之義務
    勞務，緩刑期間付保護管束確定，有上開判決附卷可佐；而
    被告於本案領取包裹之時間、地點、被害人，與前案均迥異
    ，足認其本次領取包裹之行為與前案領取包裏而被訴加重詐
    欺取財部分，顯然犯意各別，行為互殊，應予分論併罰。辯
    護意旨認被告之本案犯行，與其前案犯行，係基於同一行為
    決意所為一行為，容有誤會。
  ㈣按刑法第59條規定犯罪之情狀可憫恕者，得酌減其刑。其所
    謂「犯罪之情狀」，與同法第57條規定科刑時應審酌之一切
    情狀，並非有截然不同之領域，於裁判上酌減其刑時，應就
    犯罪之一切情狀，予以全盤考量，審酌其犯罪有無可憫恕之
    事由，即有無特殊之原因及環境，在客觀上足以引起一般同
    情，以及宣告法定最低度刑，是否猶嫌過重等，以為判斷，
    故適用第59條酌量減輕其刑時，並不排除第57條所列舉10款
    事由之審酌（最高法院100年度台上字第3301號、第2855號
    判決意旨參照）。又刑法第339條之4之加重詐欺罪之法定刑
    為「1年以上7年以下有期徒刑」，然同為犯加重詐欺罪者，
    其原因動機不一，犯罪情節亦未必盡同，造成危害社會之程
    度自屬有異，法律科處此類犯罪，所設之法定最低本刑卻屬
    相同，且縱量處最低法定刑，仍無從依法易科罰金或易服社
    會勞動，刑責不可謂不重，容有針對個案情節予以舒嚴緩峻
    之必要。查被告所為造成告訴人蒙受損失，固有不該，然被
    告並非召募集團成員、策畫詐騙內容等使告訴人陷於錯誤之
    核心成員，所擔任之「取簿手」，最易遭警查緝，較諸隱身
    幕後指揮規劃或電話詐騙機房等核心人員，實為犯罪分工中
    較為低階、受支配之角色，依被告犯罪之具體情狀，確屬情
    輕法重，縱宣告法定最低度之刑，猶嫌過重，爰依刑法第59
    條規定減輕其刑。
三、撤銷改判之理由：
  ㈠原審以被告罪證明確，予以論科，固非無見。惟被告於本案
    犯罪之情狀顯可憫恕，認依刑法第339條之4第1項第2款科以
    最低度刑，仍屬情輕法重，原審未援引刑法第59條規定酌減
    其刑，所為刑之量處有失衡平，難認符合比例原則及罪刑相
    當原則。被告上訴意旨以：被告係於109年6月初受「小迪」
    招募加入詐騙集團，受「小迪」指示領取前案及本案之包裹
    ，足見被告係基於單一犯意，各次領取包裹時間獨立性極為
    薄弱，應為接續犯，被告所犯本案與前案應為同一案件，原
    審應諭知免訴判決，原審未察逕為科刑，難為妥適云云。要
    係就原審依職權為證據取捨及心證形成之事項，反覆爭執，
    固無理由，惟原判決既有前述可議之處，自屬無可維持，自
    應由本院予以撤銷改判。
　㈡爰審酌被告正值青壯，不思循正當途徑賺取所需，為圖小利
    ，加入詐欺集團擔任「取簿手」，助長詐騙犯罪風氣之猖獗
    ，影響社會治安，侵害告訴人之財產法益至鉅，所為非是，
    惟考量被告於本案犯罪結構中，係受詐欺集團成員指揮、依
    指示收取帳戶之角色，並非居主導、核心地位之涉案情節、
    參與程度、可獲取之利益有限，且念其犯後坦承犯行之態度
    ，兼衡被告自陳高中畢業之智識程度、未婚、目前從事餐飲
    業等家庭生活經濟狀況（見本院卷第65頁），暨其犯罪之動
    機、目的、手段、所獲報酬等一切情狀，量處如主文第2項
    所示之刑。
  ㈢按犯罪所得，屬於犯罪行為人者，沒收之。但有特別規定者
    ，依其規定；前2項之沒收，於全部或一部不能沒收或不宜
    執行沒收時，追徵其價額，刑法第38條之1第1項、第3項分
    別定有明文。查被告於警詢、偵查及原審準備程序中均供稱
    其每領取1個包裏可獲得1,000元，扣除開銷後，實際賺得薪
    資600至700元等語（見偵字第11268號卷第11至12頁，偵緝
    字第1379號卷第39頁，原審卷第34頁），揆諸上揭說明，其
    於本案犯行所獲報酬為1,000元（不扣除已身開銷之犯罪成
    本），此為其犯罪所得，爰依刑法第38條之1第1項前段、第
    3項規定諭知沒收、追徵。至被告收取之告訴人帳戶資料，
    業已上繳該詐欺集團成員，而非由其支配，故就詐欺集團之
    犯罪所得，無庸對被告宣告沒收。
據上論斷，應依刑事訴訟法第369條第1項前段、第364條、第299
條第1項前段，刑法第28條、第339條之4第1項第2款、第59條、
第38條之1第1項前段、第3項，刑法施行法第1條之1第1項，判決
如主文。
本案經檢察官郭千瑄提起公訴，檢察官壽勤偉到庭執行職務。
中　　華　　民　　國　　110 　年　　9 　　月　　28　　日
                  刑事第九庭    審判長法　官  潘翠雪
                                      法　官  俞秀美
                                      法　官  陳俞婷
以上正本證明與原本無異。
如不服本判決，應於收受送達後20日內向本院提出上訴書狀，其
未敘述上訴之理由者並得於提起上訴後20日內向本院補提理由書
（均須按他造當事人之人數附繕本）「切勿逕送上級法院」。
                                      書記官  李政庭
中　　華　　民　　國　　110 　年　　9 　　月　　28　　日

附錄本案論罪科刑法條全文：
中華民國刑法第339條之4
犯第339條詐欺罪而有下列情形之一者，處1年以上7年以下有期
徒刑，得併科1百萬元以下罰金：
一、冒用政府機關或公務員名義犯之。
二、三人以上共同犯之。
三、以廣播電視、電子通訊、網際網路或其他媒體等傳播工具，
    對公眾散布而犯之。
前項之未遂犯罰之。